臺灣高雄地方法院刑事判決　　　　　　　96年度易字第1029號
公　訴　人　臺灣高雄地方法院檢察署檢察官
被　　　告　丁○○
選任辯護人　林石猛律師
　　　　　　黃致穎律師
被　　　告　甲○○
被　　　告　丙○○
上列被告因恐嚇等案件，經檢察官提起公訴（95年度偵字第1553
4 號），本院判決如下：
    主  文
丁○○共同犯重利罪，處有期徒刑肆月，如易科罰金，以銀元參
佰元即新臺幣玖佰元折算壹日。又共同連續犯恐嚇危害安全罪，
處有期徒刑肆月，如易科罰金，以銀元參佰元即新臺幣玖佰元折
算壹日。應執行有期徒刑陸月，如易科罰金，以銀元參佰元即新
臺幣玖佰元折算壹日。
甲○○共同犯重利罪，處有期徒刑參月，如易科罰金，以銀元參
佰元即新臺幣玖佰元折算壹日。又共同連續犯恐嚇危害安全罪，
處有期徒刑參月，如易科罰金，以銀元參佰元即新臺幣玖佰元折
算壹日。應執行有期徒刑肆月，如易科罰金，以銀元參佰元即新
臺幣玖佰元折算壹日。
丙○○共同犯重利罪，處有期徒刑參月，如易科罰金，以銀元參
佰元即新臺幣玖佰元折算壹日。又共同連續犯恐嚇危害安全罪，
處有期徒刑參月，如易科罰金，以銀元參佰元即新臺幣玖佰元折
算壹日。應執行有期徒刑肆月，如易科罰金，以銀元參佰元即新
臺幣玖佰元折算壹日。
    事  實
一、丁○○係設於高雄市鼓山區○○○路8 之12號「茂聖當鋪」
    之負責人，甲○○、丙○○則均受僱於丁○○，參與處理當
    鋪貸放款及向債務人收取本息。詎三人基於重利之犯意聯絡
    ，先由丁○○於民國94年11月2 日，乘庚○○因積欠地下錢
    莊債務到期，恐遭暴力討債，需款孔急而向其借款以應付地
    下錢莊之急迫狀態下，假藉當鋪業名義貸款新臺幣（下同）
    10萬元予庚○○。約定每月為1 期，每期利息8,000 元，即
    月息8 分（相當於年息96％），須預扣1 月利息，即借款10
    萬元實際僅交付9 萬2,000 元，並要求庚○○簽發面額10萬
    元之本票1 紙作為擔保，且未依當鋪業法之規定占有庚○○
    所有車號YH－3306號自小客車，僅要求庚○○交付上開車輛
    之完稅證明書、新領牌照登記書等原始資料，而由庚○○繼
    續占有車輛。甲○○、丙○○則按月向庚○○收取利息，三
    人藉此獲得與原本顯不相當之重利。
二、嗣因庚○○於繳息4 期後，無力續繳，丁○○經與庚○○之
    母己○○○協商後，同意分期清償本金，每月5 日及15日各
    繳交5,000 元。惟因庚○○於95年5 月5 日未清償分期款，
    丁○○、甲○○、丙○○三人乃基於恐嚇危害安全之概括犯
    意聯絡，先於95年5 月6 日晚間6 時許，三人同往庚○○位
    於高雄市楠梓區○○○路北4 巷25號住處，將庚○○帶回上
    址當鋪內，共同毆打庚○○後（傷害部分業經撤回告訴，由
    檢察官於起訴書內敘明不另為不起訴處分），向庚○○恫稱
    ：「如果每個月的5 日及15日沒有拿到錢，你以後的下場不
    會像今天的情形一樣，只是毆打完就沒事了，你女友的居住
    所也去看過了，你自己小心點」等語，致庚○○心生恐懼，
    致生危害於安全。復於95年5 月16日，推由甲○○、丙○○
    二人前往庚○○之女友戊○○（起訴書物載為陳麗鈴）位於
    高雄市○○路142 巷8 號3 樓住處，將檳榔汁吐在大門上，
    藉此方式恐嚇而使庚○○心生恐懼，致生危害於安全。
三、案經高雄市政府警察局楠梓分局報請臺灣高雄地方法院檢察
    署檢察官偵查起訴。
    理  由
一、證據能力部分：
(一)本件證人即被害人庚○○、證人戊○○於偵查中向檢察官所
    為之陳述，及證人即共同被告丁○○、甲○○、丙○○於偵
    查中就其餘共同被告涉案部分向檢察官所為之陳述，均未表
    示檢察官有不當訊問之情形，且檢察官訊問證人時已予各該
    被告在場對質之機會，證人庚○○嗣於審判中到庭作證，復
    予被告三人及辯護人詰問對質之機會，本院認上開證人於偵
    查中所述，均無顯不可信之情況，依刑事訴訟法第159 條之
    1 第2 項規定，均得作為證據。
(二)證人庚○○於警詢中之陳述，與審判中有所不符，本院以其
    警詢中之陳述，未與被告同庭接受訊問，較無人情壓力，且
    未受外界之污染，較少權衡利害關係，較於本院審理時與被
    告同庭陳述時，心理狀況較有人情壓力，且積欠債務未清償
    完畢，而有權衡利害，證詞受不當影響之可能，認其於警詢
    中之陳述具有可信之特別情況，且為證明被告三人本件犯罪
    存否所必要，依刑事訴訟法第159 條之2 規定，得為證據。
(三)至本判決所引用其他據以認定事實之各項證據，業經檢察官
    、被告及辯護人於本院審理中同意作為證據，本院審酌各項
    證據作成情形，認以之為證據並無不當，依刑事訴訟法第15
    9 條之5 第1 項規定，均得作為證據，合先敘明。
二、認定事實所憑證據及被告之辯解：
    訊據被告丁○○固坦承係上開當鋪負責人，有貸予被害人庚○○10萬元，預扣8,000 元而交付9 萬2,000 元，並約定每
    月繳息8,000 元，要求庚○○簽發面額10萬元之本票1 紙、
    車號YH－3306號自小客車之上開原始資料為質，由庚○○繼
    續占有車輛，即於前揭時間與同案被告甲○○、丙○○同往
    庚○○住處，將其帶回上址當鋪內，發生拉扯等情；訊據被
    告甲○○、丙○○均坦認受雇於同案被告丁○○，有向庚○○收取利息，有與丁○○同往庚○○住處，將其帶回上址當
    鋪內，發生拉扯，二人另有至戊○○住處，將檳榔汁吐在大
    門上等情，惟三人均否認有何共同重利及恐嚇危害安全犯行
    。被告丁○○辯稱：每月8,000 元係利息及倉棧費各4,000
    元，並非全為利息，未以上開言語恐嚇庚○○，亦未指使甲○○、丙○○至戊○○住處吐檳榔汁云云；被告甲○○、丙○○均辯稱：不知本件利息幾分，未以言語恐嚇庚○○，吐
    檳榔汁僅係好玩，並無恐嚇之意云云。辯護人則稱：被告丁○○係以合法當舖質當行為，收取利息及倉棧費，屬依法令
    之行為等語。經查：
(一)被告丁○○係上開「茂聖當鋪」之負責人，被告甲○○、丙○○則均受僱於丁○○，參與當鋪貸放款及向債務人收取本
    息。丁○○於前揭時地貸款10萬元予庚○○。約定每月為1
    期，每期利息8,000 元，預扣1 期利息，實際交付9 萬2,00
    0 元，並要求庚○○簽發面額10萬元之本票1 紙、交付車號
    YH－3306號自小客車之上開原始資料作為擔保，未占有保管
    上開車輛，而由庚○○繼續占有使用，甲○○、丙○○則按
    月向庚○○收取利息，嗣因庚○○未按期繳息，丁○○經與
    庚○○之母己○○○協商後，同意分期清償本金，每月5 日
    及15日各繳交5,000 元，因庚○○仍未按期給付，丁○○、
    甲○○、丙○○三人乃於95年5 月6 日晚間6 時許，同往庚○○上址住處，將庚○○帶回上址當鋪內，共同教訓庚○○
    ，甲○○、丙○○復於95年5 月16日，前往庚○○之女友戊○○上開住處，將檳榔汁吐在大門上等情，業據被告三人供
    承不諱，且經證人即被害人庚○○於警詢、偵查及本院審理
    中證述綦詳（警卷第8 至11頁、偵卷第65、83頁、本院卷第
    64至68頁）、證人己○○○於本院審理中證述明確（本院卷
    第68、69頁），互核大致相符。並有戊○○住處採證照片7
    幀、監視錄影系統翻拍照片4 幀、上開當舖採證照片4 幀、
    診斷證明書1 份、丙○○收取利息之收據1 份、庚○○指認
    甲○○及丙○○照片2 幀、指認丁○○口卡片影本1 份、庚○○所簽發之本票影本1 紙、車號YH－3306號自小客車完稅
    證明書、新領牌照登記書、原廠出廠資料影本各1 份在卷可
    稽（警卷第16至28頁），此部分之事實已堪認定。
(二)按刑法第344 條所稱「急迫」，乃指需要金錢或其他物品，
    其情形至為緊急迫切之義；所謂「與原本顯不相當之重利」
    ，係指就原本利率、時期核算及參酌當地之經濟狀況，較之
    一般債務之利息，顯有特殊之超額者而言（最高法院86年度
    臺上字第67號、88年度臺上字第2396號判決意旨參照）。次
    按所謂當舖業，指依法申請許可，專以經營「質當」為業之
    公司或商號。又所謂「質當」係指持當人以動產為擔保，並
    交付於當舖業，向其借款，支付利息之行為（當舖業法第3
    條第1 款、第4 款參照）。倘當舖業者，假藉當舖之名對外
    放款，但實際上未依當舖業法規定，收受借款人交付之動產
    ，而貸以金錢收取利息、費用者，該行為即與一般錢莊無異
    ，其收取之利息及巧立名目之費用，如與原本顯不相當，即
    該當於刑法之重利罪（最高法院96年度臺上字第1825號判決
    意旨參照）。本件被告丁○○雖以當舖為名，貸款予被害人
    ，但實際上並未收受被害人所交付之汽車，已據被告丁○○
    所自承（本院卷第73頁背面），且經證人庚○○證述明確（
    本院卷第67頁），又未交付當票予被害人，足見此部分借貸
    ，並非當舖業之「質當」行為。被告純係利用當舖名義貸以
    金錢，除向被害人收取利息外，並假藉倉棧費之名，再加收
    金錢。於此情形，被害人所交付之全部金錢，自屬因借款而
    支付之對價，均為利息，所辯一部為倉棧費云云，與事實不
    符，尚非可採。又其年息既為月息8 分（相當於年息96％）
    ，遠逾民法所定最高法定利率20％、一般金融機構最高貸款
    利率即現金卡循環利率18％或民間借款最高不過3 分等有3
    、4 倍之多，自屬與原本顯不相當之重利。而本件被害人係
    因另向地下錢莊借款，屆期無法清償，恐遭暴力討債，明知
    被告所要求之利息遠逾最高法定利率及一般金融機構或民間
    貸款最高利率，仍為迅速借得款項以應付地下錢莊，而同意
    以上開利率向被告借款，預扣1 期利息，並已繳息4 期等情
    ，業據證人庚○○證述明確（警卷第9 頁、本院卷第64頁正
    、反面），足見被害人需款孔急，事屬急迫，甚為明確。被
    告丁○○乘被害人庚○○急迫之際，貸以上開款項，依上開
    利率預扣1 期利息，並由甲○○、丙○○按月收取上開利息
    ，且已取得4 期利息，其三人對於上開重利犯行，自有犯意
    聯絡及行為分擔，此部分之事實，已堪認定。
(三)證人庚○○於警詢中證稱：我於95年5 月6 日晚間6 時許，
    遭丁○○、從我住處帶至「茂聖當舖」內毆打，先是丁○○
    用手毆打我頭部、身體及四肢，張傑祥及甲○○也出手搥打
    我，直到我倒在地上，還用腳踹我，打完了再跟我談事情，
    如不合他們的意思，就再打我，前後共打了3 次，直到我同
    意在當月15日發薪日繳交5,000 元後，才放話：「如果每個
    月的5 日及15日沒有拿到錢，你以後的下場不會像今天的情
    形一樣，只是毆打完就沒事了，你女友的居住所也去看過了
    ，你自己小心點」等語（警卷第8 頁背面、第10頁、第11頁
    背面），核與卷附診斷證明書記載「後枕部挫傷併頭暈、左
    肩挫瘀傷3 ×1 公分、右上腹挫瘀傷2 ×1 公分、右腕挫傷
    腫大1 ×1 公分、胸部及背部疼痛」之受傷部位及種類相符
    （警卷第20頁），被告三人雖辯稱僅有拉扯、以手指戳其前
    胸之教訓行為，惟與診斷證明書所載傷勢顯然不符，自非可
    採。而被告等人毆打被害人庚○○本意即在討債，參以被告
    甲○○、丙○○二人因於當月15日未能向被害人取得5, 000
    元，即於16日前往被害人之女友戊○○住處大門牆上吐檳榔
    汁，益徵其三人確有以上開言語恐嚇被害人無疑。另依卷附
    照片所示（警卷第16、17頁），戊○○住處大門遭噴濺檳榔
    汁之位置，最高處已達門頂，遠逾一般人之身高，豈係好玩
    嬉鬧所能造成，參以其等於同月6 日方才向被害人庚○○揚
    言：「你女友的居住所也去看過了，你自己小心點」等語，
    則其二人在戊○○門上吐檳榔汁，顯係為向被害人庚○○證
    明上開恫嚇並非虛言，警告之意味濃厚，均屬恐嚇之行為。
    至被害人庚○○雖於審判中陳稱其曾遭其他債權人毆打，對
    於被告三人之毆打並不感到害怕，僅覺憤怒；對於女友住處
    大門遭噴濺檳榔汁則未聯想係被告等人所為等語，然其於警
    詢中已證稱：丁○○、甲○○及丙○○跑到我家來找我，請
    我到「茂聖當舖」討論還款的事情時，因為家中有母親及小
    孩在，我怕家人會有危險，才會跟他們去當舖等語（警卷第
    8 頁背面），足見對於被告三人可能使用暴力，已有畏懼；
    復於本院審理中陳稱：不知被告等人會將我打到什麼程度等
    語（本院卷第67頁），其既無預見被告僅係將其毆至輕傷，
    非無可能痛毆至重傷或致死，豈有毫無畏懼之理，又其若非
    恐懼，何以明知當月15日無法清償5,000 元，仍勉予同意；
    況被告等人於當月6 日方才向其恫稱：「你女友的居住所也
    去看過了，你自己小心點」，且其於當月15日又未如數清償
    債款，其女友住處大門旋於翌（16）日即遭噴濺檳榔汁，衡
    情豈有不生聯想，而無恐懼之理，其上開所述均與常理不合
    ，顯因事後知悉其母己○○○有意藉此使其受有教訓，且被
    告等人已同意僅清償本金，不再受重利之累，而故為迴護被
    告等人之詞，不足採信，應依常理認其已生恐懼，致生危害
    於安全。至被告丁○○雖未親至戊○○住處噴濺檳榔汁，然
    其既於當月6 日以毆打及言語恐嚇方式，要求被害人庚○○
    須於同月15日清償5,000 元債款，而屆期又未獲清償，且其
    向來即係指示甲○○、丙○○向被害人收取利息，該次未能
    收取，而甲○○、丙○○僅係受雇，如非經丁○○指示，自
    無主動至戊○○處噴濺檳榔汁之理，足見二人係依被告丁○○汁指示所為，其三人對此亦有犯意聯絡及行為分擔甚明，
    此部分之事實亦堪認定。
(四)綜上所述，本件事證明確，被告三人上開犯行，均堪認定，
    應予依法論科。
三、論罪科刑部分：
(一)按行為後法律有變更者，適用行為時之法律。但行為後之法
    律有利於行為人者，適用最有利於行為人之法律，刑法第2
    條第1 項定有明文。又有關新舊法之比較，應就罪刑有關之
    共犯、未遂犯、想像競合犯、牽連犯、連續犯、結合犯以及
    累犯加重、自首減輕暨其他法定加減原因與加減例等一切情
    形，綜其全部罪刑之結果而為比較（最高法院95年第8 次刑
    事庭會議決議參照）。本件被告行為後，如附表所示之相關
    法律均已變更，並俱於95年7 月1 日施行。玆經如附表所示
    之整體比較結果，裁判時之法律並非有利於被告。揆諸前開
    規定，自應適用各該行為時即修正前之法律。
(二)核被告丁○○、甲○○、丙○○三人所為，均係犯刑法第34
    4 條之重利、第305 條之恐嚇危害安全罪。其三人對於上開
    犯行間，均有犯意聯絡及行為分擔，應論以共同正犯。前後
    二次恐嚇危害安全犯行，時間緊接，觸犯構成要件相同之罪
    名，為連續犯，應依修正前刑法第56條以連續恐嚇危害安全
    一罪論，各就該罪加重其刑。所犯上開二罪間，犯意各別，
    行為互殊，應予分論併罰，公訴意旨認有方法、目的之牽連
    關係，容有未恰。另按被告丙○○行為後，刑法第47條、第
    49條關於前所犯罪依軍法受裁判者，是否構成累犯，已有修
    正。依修正前之規定，前所犯罪依軍法受裁判者，並不構成
    累犯，修正後則仍屬累犯，自以修正前之規定較屬有利，依
    上開綜合比較結果，應適用修正前之規定。本件被告丙○○
    前因搶奪案件及違反職役職責案件，分經普通法院及軍事法
    院各判處有期徒刑7 月確定，並經軍事法院裁定應執行刑有
    期徒刑1 年確定，於92年11月24日執行完畢，有臺灣高等法
    院被告前案紀錄表1份在卷可按。然前開二罪經定應執行刑
    並執行完畢，既無從嚴予區分各罪分別於何時執行完畢，自
    應為被告有利之解釋，即其中一罪既係受軍法審判，縱於二
    罪所定應執行刑執行完畢後5 年內再犯本罪，仍應依修正前
    之規定，而無累犯之適用（最高法院87年度臺上字第6865號
    判決意旨參照）。
(三)審酌被告三人均年值青壯，身心健全，不思正當經營當舖業
    ，竟貪圖暴利，乘被害人庚○○急迫之際，貸予金錢，收取
    顯不相當之重利，價值觀念偏差，又以毆打、恫嚇及在大門
    上吐濺檳榔等強暴、脅迫之方式，恐嚇被害人還債，行徑囂
    張，目無法紀，事後又設詞狡飾，否認犯行，犯罪後態度不
    佳，本應重懲不貸；惟念其等尚無構成累犯之犯罪科刑紀錄
    ，有臺灣高等法院被告前案紀錄表3 份在卷可考，被害人於
    審判中表明其等討債手段較諸其他債權人已相對溫和，復已
    免除利息，不再受重利之累，不願深究，及被告丁○○為上
    開當舖負責人，對於本件犯罪處於主導之地位，被告甲○○
    、丙○○則受雇用，聽從指示而為本件犯行，參與之情節輕
    重有所不同等一切情狀，分別量處如主文所示之刑，均諭知
    易科罰金之折算標準，並分別定其應執行之刑，暨諭知易科
    罰金之折算標準，以資儆懲。
據上論斷，應依刑事訴訟法第299 條第1 項前段，刑法第2 條第
1 項前段、第28條，修正前刑法第56條，刑法第305 條、第344
條，修正前刑法第41條第1 項前段，刑法第51條第5 款，刑法施
行法第1 條之1 ，修正前罰金罰鍰提高標準條例第2 條，判決如
主文。
本案經檢察官乙○○到庭執行職務。
中　　華　　民　　國　　96　　年　　5 　　月　　25　　日
                  刑事第六庭    審判長法　官  曾逸誠
                                      法  官  王  琁
                                      法  官  林柏壽
以上正本證明與原本無異。
如不服本判決，應於判決送達後10日內，向本院提出上訴狀。
中　　華　　民　　國　　96　　年　　5 　　月　　28　　日
                                      書記官  林國龍
附錄本案論罪科刑法條：
中華民國刑法第305 條（恐嚇危害安全罪）
以加害生命、身體、自由、名譽、財產之事，恐嚇他人致生危害
於安全者，處2 年以下有期徒刑、拘役或3 百元以下罰金。
中華民國刑法第344 條（重利罪）
乘他人急迫、輕率或無經驗貸以金錢或其他物品，而取得與原本
顯不相當之重利者，處1 年以下有期徒刑、拘役或科或併科1 千
元以下罰金。
附表：
┌──────┬─────────────┬─────────────┬───────┬────┐
│相關變更條文│行為時法（下稱舊法）之內容│裁判時法（下稱新法）之內容│比  較  理  由│備    註│
├──────┼─────────────┼─────────────┼───────┼────┤
│連續犯：    │修正前刑法第56條：連續數行│刪除                      │新法刪除連續犯│應適用較│
│(刑法第56條)│為而犯同一之罪名者，以一罪│                          │規定，雖非犯罪│有利被告│
│            │論。但得加重其刑至二分之一│                          │構成要件之變更│之行為時│
│            │                          │                          │，但已影響行為│即舊法論│
│            │                          │                          │人刑罰之法律效│以連續犯│
│            │                          │                          │果，自屬法律有│。      │
│            │                          │                          │變更。        │        │
├──────┼─────────────┼─────────────┼───────┼────┤
│易科罰金折算│犯最重本刑為5 年以下有期徒│犯最重本刑為5 年以下有期徒│易科罰金折算標│舊法有利│
│標準：      │刑以下之刑之罪，而受6 個月│刑以下之刑之罪，而受6 個月│準由銀元300 元│        │
│(修正前刑法 │以下有期徒刑或拘役之宣告…│以下有期徒刑或拘役之宣告者│即新臺幣900 元│        │
│第41條第1項 │得以（銀元，下同）1 元以上│，得以新臺幣1,000 元、    │，提高為以新臺│        │
│前段、修正前│3 元以下折算1 日，易科罰金│2,000 元或3,000 元折算1 日│幣1,000 元、  │        │
│罰金罰鍰提高│。依刑法第41條易科罰金…就│，易科罰金。              │2,000 元、3,00│        │
│標準條例第2 │其原定數額提高為100 倍折算│                          │0 元折算1 日  │        │
│條；現行刑法│1 日；法律所定罰金數額未依│                          │              │        │
│第41條第1項 │本條例提高倍數，或其處罰法│                          │              │        │
│前段)       │條無罰金刑之規定者，亦同。│                          │              │        │
├──────┼─────────────┼─────────────┼───────┼────┤
│定應執行刑  │宣告多數有期徒刑者，於各刑│宣告多數有期徒刑者，於各刑│新法對於有期徒│應適用行│
│(刑法第51條 │中之最長期以上，各刑合併之│中之最長期以上，各刑合併之│刑合併定應執行│為時之舊│
│第5款)      │刑期以下，定其刑期。但不得│刑期以下，定其刑期。但不得│刑之上限予以提│法      │
│            │逾20年。                  │逾30年。                  │高至30年，與舊│        │
│            │                          │                          │法上限20年相比│        │
│            │                          │                          │較，被告行為後│        │
│            │                          │                          │之新法顯不利於│        │
│            │                          │                          │被告          │        │
├──────┼─────────────┴─────────────┴───────┴────┤
│整體比較結果│舊法較為有利                                                                    │
└──────┴────────────────────────────────────────┘
